臺北高等行政法院簡易判決
　　　　　　　　　　　　　　　　　　 94年度簡字第00830號
原　　　告　甲○○
被　　　告　財政部臺北市國稅局
代　表　人　張盛和(局長)
上列當事人間因91年度綜合所得稅事件，原告不服財政部中華民
國94年7月20日台財訴字第09400176420號訴願決定，提起行政訴
訟。本院判決如下：
    主  文
原告之訴駁回。
訴訟費用由原告負擔。
    事  實
壹、事實概要：
  一原告辦理民國（下同）91年度綜合所得稅結算申報後，被告
    機關核定時，認定其綜合所得總額為新台幣（下同）6,847,
    139元，綜合所得淨額6,139,139元。
  二原告對被告機關上開核定中，有關「增列其配偶賴志明租賃
    所得83,566元」部分表示不服而申請復查。
  三但復查結果未獲變更，原告提起訴願亦遭駁回，因此提起本
    件行政訴訟。
貳、兩造聲明：
  一原告聲明：
    求為判決撤銷原處分（復查決定）及訴願決定。
  二被告聲明：
    求為判決駁回原告之訴。
參、兩造之爭點：
  一原告主張之理由：
    (一)原告之配偶賴志明，將其位於台北市○○街5號1樓之所有
      房屋，於91年度出租予富明捷投資股份有限公司及廣宣陽
      投資股份有限公司，並約定租金於92年給付，並確實於92
      年收取該筆租金，原告按照稅法之規定，以實際收入之原
      則列為92年度之所得，依法申報，於法自無不合，而被告
      機關以原告有漏報91年之所得稅發單課徵。
    (二)財政部於本案訴願決定書中，舉行政法院36年判字第16號
      判例，指原告應負舉證責任而未舉證，故駁回原告訴願。
    (三)按扣繳憑單上載有所得所屬日期及給付日期，此為眾所週
      知，租金扣繳憑單亦不例外，故由租金扣繳憑單之記載，
      可知其租金所屬期間及給付日期。而原告於提起訴願時，
      於訴願書中即已說明，被告機關內部即已具備相關明確之
      文件證據，足以證明原告所指為真實；而所指之文件即為
      租金扣繳憑單。但被告機關及受理訴願機關財政部連調閱
      文件查一下都懶得查，即逕指原告未提供任何證據。
    (四)於本次之行政訴訟，原告後附下列證據文件以證明原告所
      指為真實，所附文件為承租人富明捷投資股份有限公司及
      廣宣陽投資股份有限公司於給付租金，需辦理扣繳之繳款
      書影本。該扣繳稅款繳款書上，記載有下列內容：
      1.所得所屬為91年1-12月。
      2.租金扣繳性質。
      3.給付日期92年1月20日。
      4.扣繳稅款繳款日92年1月20日之銀行收訖金錢章。
  二被告主張之理由：
    (一)按「個人之綜合所得總額，以其全年左列各類所得合併計
      算之：... 第5類：租賃所得及權利金所得：1.... 4.將
      財產借與他人使用，除經查明確係無償且非供營業或執行
      業務者使用外，應參照當地一般租金情況，計算租賃收入
      ，繳納所得稅。5.財產出租，其約定之租金，顯較當地一
      般租金為低，稽徵機關得參照當地一般租金調整計算租賃
      收入。」及「本法第14條第1項第5類第4款及第5款所稱當
      地一般租金，由當地主管稽徵機關查明報由省（直轄市）
      主管稽徵機關核定，並送財政部備查。」分別為行為時所
      得稅法第14條第1項第5類第4款及同法施行細則第16條第3
      項所明定。次按「綜合所得稅租賃所得設算核定案件，納
      稅義務人如有異議時，機徵機關應實地調查鄰近房屋之租
      金作為核課之依據，即將設算租金與鄰近租金比較，高時
      改課，低時維持原核定。」復為財政部賦稅署77年11月9
      日台稅一發第770665851號函所明釋。
    (二)本件原告之配偶賴志明91年度將所有坐落台北市○○街5
      號1樓房屋，出租予富明捷投資股份有限公司（下稱富明
      捷公司）、廣宣陽投資股份有限公司（下稱廣宣陽公司）
      ，91年度綜合所得稅結算申報，未申報租賃所得，被告初
      查依據91年度「非自住房屋租賃收入逕行核定清單」之資
      料，按當地一般租金標準計算原告之配偶賴志明所有坐落
      台北市○○街5號1樓房屋之租賃所得為83,566元[計算式
      ：146,608*(1-43%)=83,566]，併課原告當年度綜合所得
      稅。原告主張系爭房屋確有出租，惟91年度之房租，於92
      年度給付，自當列為92年度所得，又依其提示之租金扣繳
      憑單之記載，可知其租金所屬之期間及給付日期等情。查
      系爭房屋91年度全年度既係供廣宣陽公司等2家公司營業
      ，雖約定92年度給付租金，然衡諸一般常情，租金係於承
      租期間之始日給付，又原告未提示租賃契約書及租金給付
      流程供核，次查本件經實地調查系爭房屋鄰近租金情形，
      平均每月每坪租金為527元，較本件設算租金每月每坪458
      元為高，第查本件系爭地址分別於84、85年即有富明捷公
      司、廣宣陽公司等營利事業設籍該處，有營業稅稅籍資料
      查詢作業表附卷可稽，揆諸首揭規定，被告按當地一般租
      金標準計算原告之配偶賴志明之租賃所得83,566元，併課
      原告當年度綜合所得稅，核無不合，所稱顯係誤解法令規
      定。
    (三)原告僅空言爭執，復未舉證以實其說，參諸改制前行政法
      院36年判字第16號判例意旨：當事人主張事實，須負舉證
      責任，倘其所提出之證據，不足為主張事實之證明，自不
      能認其主張之事實為真實，所稱核無足採。
    理  由
壹、程序方面：
    本案作為原告行政爭訟標的金額為租賃所得83,566元，對稅
    額之影響不會超過20萬元。而司法院曾於92年9月17日以（
    92）院台廳行一字第23681號令，依行政訴訟法第229條第2
    項之規定，將行政訴訟法第229條第1項之簡易案件金額（價
    額）自3萬元，提高為20萬元。故本案應認合於行政訴訟法
    第229條第1項第1款「關於稅捐課徵事件涉訟，所核課之稅
    額在新臺幣20萬元以下（原為3萬元，現提高為20萬元）而
    涉者」，應依簡易訴訟程序進行之。
貳、兩造爭執之要點：
  一客觀事實概述：
    (一)原告之配偶賴志明，將其所有、位於台北市○○街5號1樓
      之房屋，交予富明捷公司及廣宣陽公司使用，而依賴志明
      與該二家公司之約定，91年全年度使用上開房屋之對價，
      應於92年度實際給付，並已給付完畢。
    (二)因此原告在91年度內未申報該期租金收入（因為其認為是
      在92年度實現取得該筆租金收入，所以該筆租金所得應列
      為92年度之收入）。
    (三)被告機關則引用所得稅法第14條第1項第5類第4、5款之規
      定，設算原告之配偶在91年度取得租賃所得83,566元（先
      設算租賃收入，再依固定費用比率設算成租賃所得）。
  二在上開客觀事實基礎下，兩造之爭點如下：
    (一)原告主張，就上開房屋之使用而言，原告配偶與富明捷公
      司及廣宣陽公司間之租賃關係確實存在，因此要求按照「
      現金收付制」之精神，在92年度認列上開租賃收入，再依
      法計算對應之租賃所得。
    (二)被告機關則認為原告不能證明原告配偶與富明捷公司及廣
      宣陽公司間，就上開房屋確實有租賃關係存在，而主張應
      依法設算租賃收入。
參、本案爭點之背景說明：
  一現行所得稅法之基本架構，就收入實現時點之判準，大體上
    可以為以下之區分：
    (一)個人綜合所得稅採「現金收付制」。
      此一判準之採行，主要是從稽徵便利之考量著眼。缺點則
      是給予納稅義務人操縱所得實現之機會，在累進稅制下，
      形成脫法避稅之空間；另外在納稅義務人多年努力而一次
      收益之情形，也會造成不公現象，需由變動所得之觀念來
      調整。
    (二)營利事業所得稅採「權責發生制」。
      此一判準則著眼於「量能課稅原則」，對所得實現時點之
      判定較為合理，其實務上之問題則表現在呆帳認列上。
  二但是要特別強調者，以上的劃分並不是絕對的，而且從立法
    論之角度言之，在可能之範圍內應該儘量擴張「權責發生制
    」之適用，因為只有如此，才能真正落實「量能課稅」之精
    神（有關個人綜合所得稅中「現金收付制」與「權責發生制
    」間之辨證取捨關係，本院在其他案件中已曾多所說明，在
    此不再贅述）。
  三而所得稅法第14條第1項第5類有關「租賃所得」之各款規定
    ，到底是取向於「現金收付制」或「權責發生制」﹖實有討
    論的空間。表面看來似乎仍係採取「現金收付制」，但是由
    第4、5款之規定內容觀之（尤其是第5款之規定），實有解
    釋為採取「權責發生制」之空間。因為第4款之立法本旨原
    來即含有防止調整所得實現時點之功能（例如房屋交他人使
    用，第1年不收租金，第2年收取2倍於市場行情之租金），
    而同條項類第5款之計算，在租金跨期之情形實難以想像。
    【註】：該條項類第4款規定：
            將財產借與他人使用，除經查明確係無償且非供營
            業或執行業務者使用外，應參照當地一般租金情況
            ，計算租賃收入，繳納所得稅。
            該條項類第5款規定：
            財產出租，其約定之租金，顯較當地一般租金為低
            ，稽徵機關得參照當地一般租金調整計算租賃收入
            。
肆、在上開法理基礎下，本院認為基於「權責發生制」之精神，
    本案中應以被告機關之主張為可採，但其理由本院之見解卻
    與被告機關不盡一致，而且本院也不認為本案涉及舉證責任
    之課題，所以原告所舉之書面證據亦無庸加以調查。另外必
    須特別提醒被告機關的則是，以上權責發生制之觀點必須貫
    徹，所以被告機關不能於原告92年度課稅所得額之核定時再
    從現金收付制之精神，將當期原告在本案設算金額範圍內實
    際取得之金額，一併計入當期課稅所得額中，此點有必要特
    別予以指明。
伍、綜上所述，本件原處分於法有據，訴願決定予以維持亦無違
    誤，原告訴請撤銷為無理由，應予駁回。
據上論結，原告之訴為無理由，爰依行政訴訟法第236條、第98
條第3項前段，判決如主文。
中　　華　　民　　國　　94　　年　  12　　月　 23  　 日
                              第五庭  法  官  帥嘉寶
上為正本係照原本作成。
本件以訴訟事件所涉及之法律見解具有原則性者為限，始得於本
判決送達後20日內向本院提出上訴狀並表明上訴理由，如已於本
判決宣示後送達前提起上訴者，應於判決送達後20日內補具上訴
理由（均按他造人數附繕本），且經最高行政法院許可後方得上
訴。
中　　華　　民　　國　　94　　年　  12　　月　 23  　 日
   　　  　　　　　　　    　         書記官  蘇亞珍
